【裁判字號】    98,保險上易,20
【裁判日期】    990921
【裁判案由】    給付保險金
【裁判全文】
臺灣高等法院民事判決              98年度保險上易字第20號
上  訴  人  甲○○
訴訟代理人  吳信吉律師
被  上訴人  國泰人壽保險股份有限公司
法定代理人  乙○○
訴訟代理人  賴盛星律師
複  代理人  程才芳律師
上列當事人間請求給付保險金事件，上訴人對於中華民國98年7
月1日臺灣板橋地方法院98年度保險字第1號第一審判決提起上訴
，本院於99年9月8日言詞辯論終結，判決如下：
    主      文
原判決廢棄。
被上訴人應給付上訴人新台幣壹佰萬元，及自民國九十七年九月
五日起至清償日止，按年息百分之十計算之利息。
第一、二審訴訟費用，由被上訴人負擔。
    事實及理由
一、上訴人起訴主張：
  (一)上訴人於民國（下同）96年6月7日向被上訴人投保「國泰人
    壽鍾美重大疾病及特定傷病提前給付終身保險」，保險金額
    新台幣（下同）1,000萬（下稱系爭保險契約）。於97年7月
    5 日，上訴人突覺胸部異常疼痛，向行政院衛生署臺北醫院
    （下稱臺北醫院）求診，經醫師診查結果發現上訴人心電圖
    明顯異常，心肌明顯增高，證實上訴人罹患系爭保險契約
    第4條第1項第1 款所列「心肌梗塞」之重大疾病。依系爭保
    險契約第12條第1項約定，被上訴人應給付保險金額1,000萬
    元之70%即700萬元之保險金予上訴人。
  (二)經上訴人檢附相關證明文件向被上訴人請領保險金，被上訴
    人拒絕給付，並以上訴人於投保系爭保險契約前曾因高血壓
    、糖尿病、心臟病、藥物成癮求診而就被上訴人之書面詢問
    均答「否」，已影響被上訴人危險估計為由向上訴人解除契
    約。惟上訴人於96年6月7日投保上開保險契約前並未患有高
    血壓、糖尿病、心臟病等疾病，亦無藥物成癮事實，僅因上
    訴人於94年9 月12日晚間聚會飲酒又整夜未睡故發生次日（
    13日）上午血壓暫時上升及心跳加速頭暈不適症狀就醫紀錄
    ，當時是醫師為開立降血壓藥物予上訴人以配合健保給付制
    度，必須給予高血壓診斷。惟之後上訴人多次前往臺北醫院
    門診檢驗結果均證明上訴人當時確未罹患高血壓、糖尿病、
    心臟病等疾病，且上訴人從未因藥物成癮接受醫師治療、診
    療或用藥。又上訴人於投保前，也曾於96年4 月17日前往臺
    北美兆診所作總和健康檢查，報告結果顯示上訴人血壓、尿
    糖、心電圖檢查均屬正常。
  (三)被上訴人依約應給付上訴人700 萬元之保險金，上訴人因無
    力繳納700 萬元全部訴訟費用，擬先請求被上訴人給付上訴
    人100 萬元，餘額保留日後再另行請求。求為判決：1.被上
    訴人應給付上訴人100 萬元及自97年9月5日起至清償日止按
    年息10%計算之利息。2.請准供擔保宣告假執行。
二、被上訴人則以：上訴人於96年6月7日投保國泰人壽鍾美重大
    疾病及特定傷病提前終身保險時，違反據實說明義務，業經
    被上訴人通知解除契約在案，被上訴人依法不負給付系爭保
    險金之義務。上訴人即被保險人於向被上訴人投保系爭保險
    時，就被上訴人於要保書背面「被保險人告知書」內第5 項
    所為有關「過去五年內是否曾因下列疾病，而接受醫師治療
    ？診療或用藥？(1)高血壓（指收縮壓140mmHG舒張壓90mmHG
    以上）、狹心症、心肌梗塞、心肌肥厚、心內膜炎、風濕性
    心臟病、先天性心臟病、主動脈血管瘤」書面詢問答「否」
    ；並在被上訴人要求詳填相關資料之書面上記載為「無」。
    惟經被上訴人調取上訴人在臺北醫院求診病歷，被上訴人自
    94年9月13日至95年3月24日期間，經臺北醫院診斷為本態性
    高血壓、心悸、心房顫動、焦慮狀態、高血壓性心臟病、糖
    尿病第二型（非胰島素依賴型，成人）、心房顫動。上訴人
    於投保時就被上訴人所為書面詢問事項，未據實說明事實，
    至為明確。如據實告知時，被上訴人將拒絕承保，足見上訴
    人未據實說明已影響被上訴人對危險之估計，且該未據實說
    明事項，與本件上訴人所發生之保險事故（即心肌梗塞）有
    其關聯性，故被上訴人自得依保險法第64條第2 項規定，於
    97年10月20日以存證信函通知上訴人解除系爭保險契約等語
    ，資為抗辯。
三、原審為上訴人敗訴之判決，上訴人提起上訴，上訴聲明為：
    (一)原判決廢棄。(二)被上訴人應給付上訴人100萬元及自97年9
    月5 日起至清償日止按年息10%計算之利息。被上訴人答辯聲
    明：上訴駁回。
四、本件不爭執事項：
  (一)上訴人於96年6月7日向被上訴人投保「國泰人壽鍾美重大疾
    病及特定傷病提前給付終身保險」，保險金額1,000萬。
  (二)上訴人以罹患系爭保險契約第4條第1項第1 款所列「心肌梗
    塞」之重大疾病，向被上訴人申請給付保險金700 萬元，經
    被上訴人拒絕給付，並以上訴人於投保保險契約前曾因高血
    壓、糖尿病、心臟病、藥物成癮求診，卻就被上訴人有關「
    五年內是否曾患有高血壓…」「一年內是否曾因藥物濫用成
    癮…」之書面詢面為不實答覆，影響被上訴人危險估計為由
    ，以存證信函向上訴人解除契約。
五、本件爭點：
  (一)上訴人是否有違反據實告知義務？
  (二)被上訴人解除系爭保險契約有無理由？
六、按訂立契約時，要保人對於保險人之書面詢問，應據實說明
    。要保人故意隱匿，或因過失遺漏，或為不實之說明，足以
    變更或減少保險人對於危險之估計者，保險人得解除契約；
    其危險發生後亦同。但要保人證明危險之發生未基於其說明
    或未說明之事實時，不在此限，保險法第64條第1項、第2項
    定有明文。
  (一)查上訴人於96年6月7日向被上訴人投保「國泰人壽鍾美重大
    疾病及特定傷病提前給付終身保險」，被保險人為上訴人，
    保險期間自96年6月7日至終身，保險金額為1,000 萬元，有
    保險契約在卷可稽（臺灣臺北地方法院97年度審保險字第41
    號卷，第6 至35頁），兩造不爭執，可認為實。次查，上訴
    人對於要保人及被保險人告知欄位內第5項，關於「過去五
    年內是否曾因下列疾病，而接受醫師治療？診療或用藥？(1)
    高血壓（指收縮壓140mmHG舒張壓90mmHG以上）、狹心症、
    心肌梗塞、心肌肥厚、心內膜炎、風濕性心臟病、先天性心
    臟病、主動脈血管瘤」之詢問回答「否」，並在被上訴人要
    求詳填相關資料之書面上記載為「無」（詳參保險契約第8
    頁）。
  (二)經查，本院將上訴人於臺北醫院自94年9月13日起至95年3月
    24日止之就診病歷及心電圖、超音波檢查報告、臺北縣新莊
    市衛生所95年7月21日至96年4月11日門診病歷及臺大醫院門
    診資料，委由臺大醫院鑑定上訴人有無罹患本態性高血壓、
    風濕性二尖瓣疾病及高血壓性心臟病，經臺大醫院函覆上訴
    人並無罹患本態性高血壓、風濕性二尖瓣疾病及高血壓性心
    臟病之跡象，有該院99年2月11日校附醫秘字第0990000936
    號函在卷可稽（本院卷第120、118頁）。證人丙○○證稱略
    以：伊任職於臺北醫院，上訴人於94年9 月13日急診係由伊
    處理，急診當天上訴人主訴整晚打電動、沒睡覺，有喝酒，
    吃一顆類似搖頭丸的藥丸，血壓情形如病歷表記載，診斷亦
    如病歷表記載，給藥情形是當場馬上給一顆降血壓、降心跳
    ，打一支鎮定劑，之後在急診處休息到心跳、血壓正常後才
    離院，急診當天病歷記載「本態性高血壓」，高血壓是慢性
    病，一個病患第1次來到急診血壓偏高，不能因為1次血壓高
    而認定病患有罹患高血壓，「本態性高血壓」是屬於模糊概
    念的專業名詞，因為要給藥，申請健保給付，如不記載「本
    態性高血壓」，健保就不給付等語（本院卷第37頁反面至第
    38頁反面）。證人馮志瑛證述略稱：保險上易字卷第86至91
    頁病歷係由伊所寫，依據上訴人心電圖、超音波檢查結果，
    上訴人沒有風濕性二尖瓣疾病（本院卷第102至103頁）。由
    上事證，可認上訴人於96年6月7日向被上訴人投保之前，確
    實未罹患本態性高血壓、風濕性二尖瓣疾病及高血壓性心臟
    病之跡象。
  (三)綜上，上訴人於96年6月7日向被上訴人投保系爭保險時，並
    無違反據實告知義務，為可認定之事實。從而，被上訴人以
    上訴人於投保前曾因高血壓、糖尿病、心臟病、藥物成癮求
    診卻未告知，違反據實告知義務為由，依保險法第64條規定
    ，以97年10月20日臺北96支郵局01986 號存證信函解除系爭
    保險契約，係非有據。
七、被上訴人解除系爭保險契約為不合法，詳前理由六所述，系
    爭保險契約仍存續中。依系爭保險契約第4條第1項第1 款約
    定：「本契約所稱『重大疾病』，係指被保險人於本契約生
    效日起持續有效30日以後或自復效日起，經醫院醫師診斷確
    定而屬下列情形之一者為限。一心肌梗塞；係指因冠狀動脈
    阻塞而導致部份心肌壞死，其診斷必須同時具備下列三條件
    ：(一)典型之胸痛症狀。(二)最近心電圖之典型異常變化。(三)心
    肌之異常增高。……」，及第13條「被保險人於本契約有
    效期間內經診斷確定初次罹患第4條約定之重大疾病或特定
    傷病時，本公司按本契約保險單上所記載保險金額的百分之
    七十，給付『重大疾病或特定傷病提前給付保險金』……」
    ，第16條「要保人或受益人應於知悉本公司應負保險責任之
    事故後10日內通知本公司，並於通知後儘速檢具所需文件向
    本公司申請給付保險金。本公司應於收齊前項文件後15日內
    給付之。但因可歸責於本公司之事由致未能在前述約定期限
    內為給付者，應按年利一分加計利息給付」之約定，上訴人
    於保險期間存續中，經醫師診斷確定罹患契約所定之重大疾
    病時，被上訴人應按保險金之70% 給付上訴人保險金。經查
    ，上訴人於97年7月5日經診斷罹患急性心肌梗塞，有臺北醫
    院診斷證明書在卷可稽（臺北地院卷第36頁）。且經臺大醫
    院鑑定上訴人於臺北醫院97年7月5日就診病歷紀錄及相關之
    心電圖、超音波檢查報告等，臺大醫院函覆略稱：心肌梗塞
    診斷構成之要件為胸痛、心電圖變化與心肌脢上升，上訴人
    三項條件皆符合，故臨床上確定上訴人罹患急性心肌梗塞，
    有該院99年7月8日校附醫秘字第0990004303號函在卷可稽（
    本院卷第148 頁），由上證據，足認上訴人經診斷符合系爭
    保險契約第4條第1項第1 款約定之重大疾病即心肌梗塞為實
    。因上訴人於97年8 月20日檢具文件向被上訴人申請給付保
    險金，被上訴人拒絕給付，是以，上訴人主張依系爭保險契
    約第13條、第16條，請求被上訴人給付保險金700 萬元其中
    之100萬元，並自97年8月20日檢具文件申請給付保險金後之
    15日即97年9月5日起，至清償日止，按年息10% 計算之利息
    ，為有理由，應予准許。
八、被上訴人下列抗辯，為不可採：
  (一)查上訴人於94年9月13日至95年3月24日至臺北醫院就醫之病
    歷固曾記載診斷本態性高血壓、其他風濕性二尖瓣疾病等。
    惟查，上訴人於94年9 月13日急診之處理醫師丙○○於本院
    證稱高血壓是慢性病，一個病患第1 次來到急診血壓偏高，
    不能因為1 次血壓高而認定病患有罹患高血壓，「本態性高
    血壓」是屬於模糊概念的專業名詞，因為要給藥，申請健保
    給付，如不記載「本態性高血壓」，健保就不給付等語明確
    （本院卷第38頁反面）；上訴人於門診治療之醫師馮志瑛於
    本院證稱依據上訴人之心電圖、超音波檢查結果，上訴人沒
    有風濕性二尖瓣疾病，為上訴人檢查後是疑似，並非確定罹
    患高血壓性心臟病、本態性高血壓、心房顫動、心絞痛、風
    濕性二尖瓣等疾病，有疑似就要稍微預防及治療，開立治療
    藥物是預防、治療用，醫療系統病歷上之診斷，有時是有懷
    疑的可能性，才能去作檢查，在門診時，電腦系統會自動拷
    貝以前的資料，而保留疑似的情況，為配合健保局作業、審
    核及統計，所以診斷上會有廣義性的診斷等語（本院卷第10
    2至103頁）。且臺大醫院就上訴人94年9月13日至95年3月24
    日於臺北醫院之病歷進行鑑定，上訴人並無罹患本態性高血
    壓、風濕性二尖瓣疾病及高血壓性心臟病之跡象，詳前理由
    六之(二)所述。被上訴人抗辯上訴人於投保前，自94年9 月13
    日至95年3 月24日期間，經診斷罹患高血壓性心臟病、心房
    顫動、其他心絞痛、糖尿病、其他風濕性二尖瓣疾病等語，
    為不可採。
  (二)次查，臺北醫院以98年6月1日北醫歷字第0980005123號函覆
    原審稱：依據94年9月13日起至95年3月24日止之病歷記載，
    上訴人確實同時罹患本態性高血壓、高血壓性心臟病、其他
    風濕性二尖瓣疾病，此三種病症一樣，上訴人於門診中血壓
    正常，表已受控制，但仍為高血壓，於門診中，均有告知病
    患罹患上述疾病，但病人不肯合作不來門診等語（原審卷第
    48、42頁）。惟查，上訴人並未罹患本態性高血壓、高血壓
    性心臟病、其他風濕性二尖瓣疾病，詳前理由六所述，且證
    人馮志瑛證稱臺北醫院98年6月1日之函文完全錯誤，臺北醫
    院98年10月1日之函文稱「上訴人就診診斷依據病歷記載，
    無確定的依據，只有可能性而已。原有因應健保審核的，疑
    似診斷。」為正確（本院卷第103、53頁）。是不能以臺北
    醫院98年6月1日之函文認定上訴人於96年6月7日投保前罹患
    本態性高血壓、高血壓性心臟病、其他風濕性二尖瓣疾病。
  (三)臺大醫院就上訴人97年7月5日於臺北醫院之病歷及心電圖、
    檢驗結果為鑑定，確定上訴人符合胸痛、心電圖變化及心肌
    脢上升情形，確實罹患急性心肌梗塞。上訴人經醫師診斷確
    定為心肌梗塞，符合系爭保險契約約定之重大疾病，詳前理
    由七所述，被上訴人辯稱上訴人於97年7月5日就診之診斷為
    廣義性診斷，上訴人並未罹患心肌梗塞等語，為無可採。又
    上訴人於97年7月5日於臺北醫院治療後是否持續追蹤及就診
    ，不影響本院前揭判斷。
九、綜上所述，上訴人本於系爭保險契約之法律關係，請求被上
    訴人給付100萬元及自97年9月5日起至清償日止，按年息10%
    計算之利息，為有理由，應予准許。原審為上訴人敗訴之判
    決，尚有未洽，上訴意旨求予廢棄改判，為有理由，爰由本
    院予以廢棄改判如主文第二項所示。
十、本件事證已臻明確，兩造其餘攻擊防禦方法及未經援用之舉
    證，經審酌核與本件判決結果不生影響，不再逐一論述，附
    此敘明。
十一、據上論結，本件上訴為有理由，依民事訴訟法第450 條、
      第78條，判決如主文。
中    華    民    國    99    年    9     月    21    日
                    民事第一庭
                        審判長法  官  吳謙仁
                              法  官  蘇瑞華
                              法  官  李瓊蔭
正本係照原本作成。
不得上訴。
中    華    民    國    99    年    9     月    21    日
                              書記官  王才生

司法院資訊處製作；財團法人民間司法改革基金會備份。
